【裁判字號】    95,繼,1530
【裁判日期】    951014
【裁判案由】    指定遺產管理人
【裁判全文】
臺灣板橋地方法院民事裁定              95年度繼字第1530號
聲  請  人  甲○○
代  理  人  丙○○
上列聲請人聲請對被繼承人乙○○選任遺產管理人事件，本院裁
定如下：
    主    文
選任財政部國有財產局南區辦事處為被繼承人乙○○（男、民國
○○年○○月○○日生、身分證統一編號：Ｚ000000000號、生前最後設
籍台北縣土城市○○路○ 段177 巷29號、民國94年3 月16日死亡
）之遺產管理人。
程序費用由被繼承人乙○○之遺產負擔。
    理    由
一、按繼承開始時，繼承人之有無不明，而無親屬會議或親屬會
    議未於一個月內選定遺產管理人者，利害關係人或檢察官得
    聲請法院選任遺產管理人，並由法院依公示催告程序，定六
    個月以上之期限，公告繼承人，命其於期限內承認繼承；又
    被繼承人之所有繼承人均拋棄其繼承權者，亦準用關於無人
    承認繼承之規定，民法第1177條、第1178條第2 項、第1176
    條第6 項分別定有明文。
二、本件聲請意旨略以：被繼承人乙○○於民國81年6 月22日向
    聲請人借款新台幣（下同）50萬元整，簽發本票乙張，並就
    被繼承人所有座落於嘉義縣大林鎮○○段495 之1 地號之土
    地簽訂抵押權設定契約書，就借款50萬元約定88年6 月26
    日清償，利息按月息千分之15計算，逾期違約金按月息千分
    之20計算之債權為擔保，設定本金50萬元抵押權經登記在案
    。惟被繼承人於清償期屆滿未為清償，詎料，被繼承人於94
    年3 月16日死亡，其無第1 、2 順位繼承人，而第3 順位繼
    承人均拋棄繼承權，無第4 順位繼承人，是否仍有應繼承之
    人不明，而其親屬會議並未於1 個月內選定遺產管理人，致
    聲請人對上開遺產無法行使權利，為確保聲請人之權利，聲
    請人基於被繼承人之債權人地位，以利害關係人之身分，爰
    依民法第1178條第2 項之規定，聲請選任財政部國有財產局
    南區辦事處為被繼承人乙○○之遺產管理人等語。
三、本件聲請人主張被繼承人乙○○於民國94年3 月16日死亡，
    其繼承人均拋棄繼承，聲請人為被繼承人之債權人為之事實
    ，業據其提出本票影本、土地抵押權設定契約書影本、他項
    權利證明書影本、嘉義縣大林鎮○○段495 之1 地號土地謄
    本影本、被繼承人之戶籍謄本、本院95年5 月4 日板院輔家
    科春穎字17455 號函文影本各1 件為證，復經本院依職權調
    取本院95年度繼字第409 號、95年度繼字第467 號拋棄繼承
    事件卷宗各1 件查明屬實，自堪信為真實。從而，聲請人基
    於被繼承人之債權人地位，以利害關係人之身分，聲請選任
    被繼承人乙○○之遺產管理人，核與首揭規定尚無不合。
四、按國有財產局係依國有財產法第9 條設立之機關，依法綜理
    國有財產事務，而所謂國有財產，係指國家依據法律規定或
    基於權利行使，或由於預算支出，或由於接受捐贈所取得之
    財產，又該法所指之權利，則係指地上權、地役權、典權、
    抵押權、礦業權、專利權、著作權、商標權及其他財產上之
    權利而言，此觀國有財產法第2 條第1 項、第3 條第1 項第
    4 款規定自明，是國家「依據法律規定．．．所取得之財產
    」、「財產上之權利」，均屬國有財產之範圍，而為國有財
    產局職掌之業務範圍。而民法第1185條無人承認繼承之賸餘
    財產，歸屬國庫之規定，賦予國庫對於將來遺產之歸屬有期
    待權（參見院字第2213號解釋意旨），解釋上應屬上開國有
    財產法所定依據法律規定取得之財產權之一種，故法院通知
    國有財產局有此種國家依法應得之期待權時，國有財產局依
    國有財產法之職掌，即應積極辦理。
五、經查，本件被繼承人乙○○死亡後，其繼承人均拋棄繼承，
    無人得以繼承被繼承人之遺產等情，既如前述，本院審酌被
    繼承人乙○○尚有遺產亟待管理，若無人繼承勢將影響遺產
    稅課徵等情，依前開司法院之解釋及國有財產法之規定，並
    斟酌遺產管理人之職務，依民法第1179條之規定，其程序相
    當複雜，任務頗為繁重，為期程序之公正、公信起見，認聲
    請人聲請選任財政部國有財產局南區辦事處為被繼承人乙○
    ○之遺產管理人，核無不合，應予准許。
六、至被繼承人之繼承人既均拋棄繼承，其遺產依民法第1176條
    第6 項準用關於無人承認繼承之規定，依同法第1185條規定
    ，於清償債權並交付遺贈物後，如有賸餘，應歸屬國庫。
七、依非訟事件法第21條第2 項，民事訴訟法第78條、第95條，
    裁定如主文。
中    華    民    國    95    年    10    月    14    日
                  家事庭  法  官  毛崑山
以上正本證明與原本無異。
如不服本裁定應於送達後10日內向本院提出抗告狀。
中    華    民    國    95    年    10    月    14    日
                          書記官  廖宮仕


司法院資訊處製作；財團法人民間司法改革基金會備份。
